# Magyarországi panel adatok {#Chapter-6}

```{css, echo=FALSE}
p {
  text-align: justify;
}
```

## Elméleti megfontolás

A tanulmány ezen részében a teljes termékenységi arányszám, az egy főre GDP és a munkanélküliség magyarországi megyei szintű adatain folytatom az elemzést. TTA és GDP/fő adatok 2005-től 2018-ig, munkanélküliségi ráta 2006-tól 2019-ig volt elérhető számomra megyei bontásban, így panelökonometriai eszközök alkalmazására nyílik lehetőség. A fő motiváció ezen elemzés mögött, hogy a fentebb idősoros eszközökkel kinyert következtetések nagyobb mintaelemszámmal is megerősítést (vagy cáfolást) nyerjenek, illetve további ismeretek nyerhetők ki a hatások terület koncentrációja mentén.

## Módszertan bemutatása

A lehetséges panelmodellek közül az alábbiakat vetem össze: ömlesztett modell, fixhatás-modell, véletlenhatás-modell. Az ömlesztett modell esetében minden megfigyelés ugyanazon konstanssal és magyarázóváltozókhoz tartozó paraméterekkel kerül meghatározásra. A fixhatás-modellnél az egyes megyékhez tartozó konstansok már eltérőek, mindegyik egyéni tengelymetszettel rendelkezik, de a magyarázóváltozókhoz tartozó paraméterek mindnél ugyanazok (a hatások fixálva vannak). A véletlenhatás-modell az előbbitől abban különbözik, hogy az egyéni konstansokat egy normális eloszlású véletlen folyamat által generált realizációknak tekintjük, így a becslés matematikája változik.
A három modell közötti választás statisztikai tesztek alapján történik. Elsőként a Chow-tesztet végzem el, melynek nullhipotézise, hogy az ömlesztett modellt érdemes alkalmazni, majd elutasítás esetén a Hausman-tesztet, melynek nullhipotézise, hogy a véletlenhatás-modell felhasználása szükséges. Mindkét teszt nullhipotézisének elutasítása esetén a fixhatás-modell becslésére kerül sor.
A magyarázóváltozók halmazának kiválasztását bonyolítja, hogy a fentebb bemutatott VAR modellek eredményei alapján a GDP/fő és a munkanélküliség késletetett változóit érdemes felhasználni. Ezzel ugyanis már nem választható ki modell egy információs kritérium minimalizálási céllal, mert a legnagyobb késleltetésű magyarázóváltozó megváltozásával az eredményváltozó is megváltozik, így az összehasonlítás nem lenne megfelelő. A változószelekció során ezért a paraméterek szignifikanciájára és a korrigált $R^2$-re fordítok figyelmet.

## Modellbecslés és hipotézisvizsgálat

Mivel információs kritérium alapú modellszelekció a késleltetett magyarázó változók miatt nem kivitelezhető, így a fentebb leírtaknak megfelelően több modell is megbecslésre kerül. Mindegyik modell esetében a felhasznált magyarázóváltozók körének meghatározása után elvégzem a Chow- és Hausman-tesztet. A becsült négy modell esetében kivétel nélkül elutasításra kerül mindkét teszt nullhipotézise, így a fixhatású-modell alkalmazása indokolt. A 2. táblázat ismerteti az egyes fixhatású-modellek becsült paramétereit, illetve modell jellemzőket, köztük a két modellválasztási teszt p-értékét és a fixhatású-modell korrigált $R^2$ értékét.

```{r}
c.panel.extended <- c.panel %>%
  transmute(
    county, year, tfr, GDPcap,
    GDPcap2 = GDPcap^2,
    GDPcap_l = ifelse(year == 2005, NA, dplyr::lag(GDPcap)),
    GDPcap_l2 = ifelse(year == 2005, NA, dplyr::lag(GDPcap2)),
    GDPcap_ll = ifelse(year == 2005, NA, dplyr::lag(GDPcap_l)),
    GDPcap_ll2 = ifelse(year == 2005, NA, dplyr::lag(GDPcap_l2)),
    GDPcap_lll = ifelse(year == 2005, NA, dplyr::lag(GDPcap_ll)),
    GDPcap_lll2 = ifelse(year == 2005, NA, dplyr::lag(GDPcap_ll2)),
    unr,
    unr2 = unr^2,
    unr_l = ifelse(year == 2005, NA, dplyr::lag(unr)),
    unr_l2 = ifelse(year == 2005, NA, dplyr::lag(unr2)),
    unr_ll = ifelse(year == 2005, NA, dplyr::lag(unr_l)),
    unr_ll2 = ifelse(year == 2005, NA, dplyr::lag(unr_l2)),
    unr_lll = ifelse(year == 2005, NA, dplyr::lag(unr_ll)),
    unr_lll2 = ifelse(year == 2005, NA, dplyr::lag(unr_ll2)),
  )

terms <- list(
  c("GDPcap", "unr"),
  c("GDPcap", "unr", "unr2", "GDPcap2", "unr_l", "unr_l2", "GDPcap_l",
    "GDPcap_l2", "unr_ll", "unr_ll2", "GDPcap_ll", "GDPcap_ll2", "unr_lll",  
    "unr_lll2", "GDPcap_lll", "GDPcap_lll2"),
  c("GDPcap", "GDPcap2", "GDPcap_l", "GDPcap_l2", "GDPcap_ll", "GDPcap_ll2"),
  c("GDPcap_l", "GDPcap_l2", "GDPcap_ll")
)
panel.tbl <- data.frame(term = c(names(c.panel.extended)[-c(1, 2, 3)],
                          "Chow-teszt", "Hausman-teszt", "Korrigált R^2"))

for (i in 1:length(terms)) {
  formula <- as.expression(paste("formula = tfr ~", paste(terms[[i]],
                                                      collapse = " + ")))

  c.panel.pooling.extended <- plm(eval(formula), 
                                  data = c.panel.extended, model = "pooling")
  c.panel.within.extended <- plm(eval(formula),
                                 data = c.panel.extended, model = "within")
  c.panel.random.extended <- plm(eval(formula),
                                 data = c.panel.extended, model = "random")

  panel.tbl <- panel.tbl %>%
    merge(c.panel.within.extended %>%
            broom::tidy() %>% 
            transmute(
              term,
              estimate = paste0(as.character(format(
                estimate, digits = 3, nsmall = 3, decimal.mark = ",")),
                case_when(
                  p.value < .01 ~ "***",
                  p.value < .05 ~ "**",
                  p.value < .1 ~ "*",
                  T ~ ""
                  ))
              ) %>% rbind(
                data.frame(
                  term = c("Chow-teszt", "Hausman-teszt", "Korrigált R^2"),
                           estimate = c(
        pooltest(c.panel.pooling.extended, c.panel.within.extended)$p.value %>%
          scales::percent(accuracy = .01, decimal.mark = ","),
        phtest(c.panel.within.extended, c.panel.random.extended)$p.value %>%
          scales::percent(accuracy = .01, decimal.mark = ","),
        c.panel.within.extended %>% plm::r.squared(dfcor = T) %>%
          scales::percent(accuracy = .01, decimal.mark = ",")
      )
    )
  ) %>% set_names(c("term", i)),
  all = T
  )
}

panel.tbl %>%
  setNames(c("variable", as.roman(1:(ncol(.) - 1)))) %>%
  mutate(variable = factor(variable, levels = c(names(c.panel.extended),
                      "Chow-teszt", "Hausman-teszt", "Korrigált R^2"))) %>%
  arrange(variable) %>%
  mutate(
    variable = as.character(variable),
    variable = str_replace(variable, "2", "^2"),
    variable = ifelse(variable == "Korrigált R^^2", "Korrigált R^2", variable),
    variable = str_replace(variable, "GDPcap", "GDP/fő"),
    variable = str_replace(variable, "unr", "Munkanélküliségi ráta"),
    variable = str_replace(variable, "_lll", " (l=3)"),
    variable = str_replace(variable, "_ll", " (l=2)"),
    variable = str_replace(variable, "_l", " (l=1)")
  ) %>% mutate_all(function(x) ifelse(is.na(x), "", x)) %>%
  knitr::kable(
    col.names = c("változó", "I.", "II.", "III.", "IV."),
    align = c("l", rep("c", ncol(.) - 1)),
    caption = "Becsült longitudinális modellek a TTA-ra"
  )
```

*Jelölések: l=1 $\rightarrow$ első késleltetett; $\ast$ $\rightarrow$ adott változó 10%-os szignifikancia szinten szignifikáns; $\ast\ast$ $\rightarrow$ adott változó 5%-os szignifikancia szinten szignifikáns; $\ast\ast\ast$ $\rightarrow$ adott változó 1%-os szignifikancia szinten szignifikáns.*\
*A paraméterek mindegyik esetben a fixhatású-modell paramétereit mutatják. A GDP/fő ezer Forintban, míg a munkanélküliségi ráta százalékban került a modellbe.*

```{r}
# Hungarian map draw function
hun_map_plot <- function(df, na.value = "white", low = "white", high = "black"){
  hunsf %>%
    merge(set_names(df, c("NAME", "value"))) %>%
    ggplot() +
    geom_sf(aes(fill = value)) +
    ggthemes::theme_map() +
    scale_fill_viridis_c(guide = guide_colorbar(ticks.colour = 'black',
                                                frame.colour = 'black'))
}
```

Az első modell nem tartalmaz késleltetett magyarázó változókat, sem kvadratikus hatást megjelenítő négyzetre emelt tagokat. Ebben az esetben mind a GDP/fő, mind a munkanélküliségi ráta paramétere 1%-on szignifikáns. A második modellben szerepel a GDP/fő és munkanélküliségi ráta, ezeknek négyzetei, és mindezek késleltetett változatai, egészen a harmadik évig (miután mindössze 19 megye és Budapest idősora szerepel a modellben, így több regresszor felvételére nincs lehetőség). A második longitudinális modellben a munkanélküliségi rátának egyetlen transzformáltja sem szignifikáns, a p-értékek eseteként egy közeliek. Ennek megfelelően a harmadik modell már csak a GDP/fő transzformáltjait tartalmazza. Csak úgy, mint a második modellben az egy évvel késeltetett, az egy évvel késleltetett kvadratikus, és a két évvel késleltetett GDP/fő érték mutatkozik szignifikánsnak a modellben. Így a negyedik modell már csak ezt a három regresszort tartalmazza. A IV. modell egyedi konstansait a 8. ábra ismerteti, amelyből kivehető, hogy a TTA GDP/főtől nem függő komponense a fővárosban a legalacsonyabb, míg az észak-keleti megyékben lényegesen magasabb.

```{r fig.cap = "A IV. longitudinális modell egyedi konstansai"}
c.panel.within.extended %>%
  plm::fixef() %>%
  data.frame() %>%
  rownames_to_column() %>%
  hun_map_plot() + labs(fill = "TTA") +
  theme(legend.position = "right")
```

## Eredmények értelmezése, következtetések levonása

A II., III. és IV. longitudinális modell eredménye is arra utal, hogy a GDP/fő egy évvel késeltetett, egy évvel késleltetett kvadratikus, és a két évvel késleltetett értéke meghatározó a termékenységi ráta alakulásában. Látható, hogy a korrigált R2 igen magas, illetve a 9. ábra jeleníti meg a IV. modellel készült becsléseket, amelyeken szintén az látszik, hogy a modell igen jól írja le a TTA alakulását.

```{r fig.height=7, , fig.cap = "TTA becslése megyénként a fix modellel"}
c.panel.within.extended %>%
  broom::augment() %>%
  dplyr::select(.rownames, .fitted) %>%
  merge(c.panel %>% mutate(".rownames" = seq(nrow(c.panel)))) %>%
  transmute(Becsült = .fitted, Valós = tfr, county = str_remove_all(county,
      paste(c(" megye", "-Csanád"), collapse = "|")), year = year) %>%
  pivot_longer(1:2) %>%
  ggplot(aes(x = as.numeric(year), y = value, color = name)) +
  geom_line(size = 1.2) +
  scale_x_continuous(expand = c(0, 0), breaks = seq(2008, 2016, 4)) +
  scale_color_grey() +
  facet_wrap(~county, ncol = 4) +
  labs(x = "Év", y = "TTA", color = NULL)
```

A szignifikánsnak bizonyult regresszorok köre a fentebb közölt VAR modellek eredményei alapján a vártnak megfelelőek. Ami újonnan kinyert és releváns információ, hogy GDP/fő négyzetének késleltetett értéke is szignifikáns, illetve előjele negatív, tehát a GDP/fő növekedésének hatása a TTA-ra nézve ellaposodó. Ezt a hatást jeleníti meg a 10. ábra. Jól kivehető, hogy a termékenységi rátára való hatása az egy főre eső GDP-nek 7340 ezer Forint után már nem növelő, hanem csökkentő. Az egyetlen területi egység, melynek GDP/fő értéke ezt meghaladja az Budapest. Mindez azt jelenti, hogy a termékenységi ráta emelésében szükséges a szegényebb területek (Nógrád megye, Szabolcs-Szatmár-Bereg megye, Békés megye) bruttó kibocsátásának emelése, mert ott egységnyi GDP/fő emelkedés nagyobb hatást ér el. Ez az eredmény egyenesen szembe megy annak, amit internacionális elemzések korábban a GDP/fő és a TTA közti kapcsolatról leírtak (Kreiszné Hudák 2019:207).

Miután a 2. késleltetés is szignifikáns, negatív előjellel, így arra a következtetésre jutunk, hogy minden változatlanság mellett a GDP/fő növekedését követően a második évben némileg alacsonyabb lesz a TTA, mint az első évben, de ez a hatás nagyságrendekkel kisebb.

```{r fig.cap = "A GDP/fő hatása a TTA-ra a IV. panel modell alapján"}
ggplot(data.frame(x = c(0, 10000)), aes(x = x)) +
  stat_function(fun = function(x)
    x*c.panel.within.extended$coefficients["GDPcap_l"] +
    x^2 * c.panel.within.extended$coefficients["GDPcap_l2"], size = 2) +
  geom_vline(xintercept = c.panel %>%
               filter(year == 2018) %>%
               pull(GDPcap) %>%
               .[-1], linetype = "dashed") +
  geom_vline(aes(linetype = "Magyar megyék egy főre eső GDP értékei",
                 xintercept = (c.panel %>% filter(year == 2018) %>%
                                 pull(GDPcap) %>% .[1]))) +
  scale_linetype_manual(values = "dashed") +
  scale_x_continuous(expand = c(0, 0)) +
  scale_y_continuous(expand = c(0, 0), limits = c(0, 2)) +
  labs(x = "GDP/fő (ezer Ft-ban) (l = 1)",
       y = "Egyedi konstanson felüli TTA érték", linetype = NULL) +
  theme(plot.margin = unit(c(1, 1, 1, 1), "cm"))
```
